【裁判字號】    97,家訴,208
【裁判日期】    980708
【裁判案由】    確認離婚無效
【裁判全文】
臺灣臺北地方法院民事判決             97年度家訴字第208號
原      告  甲○○
被      告  乙○○
上列當事人間確認離婚無效事件，本院於民國98年6月24日言詞
辯論終結，判決如下：
    主      文
原告之訴駁回。
訴訟費用由原告負擔。
    事實及理由
一、原告主張：
    伊與被告於民國76年12月9日第一次結婚，兩造於82年4月13
    日因故離婚，復於83年2月22日再次結婚，該次結婚時兩造
    係在位於臺北市○○街205號3樓之住家兼公司宴客，宴客時
    有邀請兩造親人並有向上開親人表示兩造復合之意，婚後並
    至戶政事務所為結婚登記，足認符合當時法律規定之結婚要
    件，又兩造於94年12月12日簽訂之離婚協議書及95年1月6日
    至戶政事務所所為之離婚登記因兩造並無離婚之真意，且由
    簽立離婚協議時證人並未在場，證人亦知兩造無離婚之真意
    ，及兩造離婚後仍共同生活7個月等情，可知兩造95年1月6
    日所為之離婚應屬無效，爰提起本件訴訟，請求確認兩造之
    離婚無效等語。並聲明：請求確認兩造離婚無效。
二、被告則以：
    依兩造於83年2月22日結婚時之宴客場所以觀，該次結婚因
    未具公開儀式，應屬無效，原告並無確認之利益。又95年1
    月6日之離婚符合兩造之真意，亦無瑕疵等語資為抗辯。並
    聲明：原告之訴駁回。
三、兩造不爭執之事項：
  (一)兩造於76年12月9日第一次結婚，於82年4月13日因故離婚，
    復於83年2月22日再次結婚，並於95年1月6日至戶政事務所
    所為離婚登記之事實，為兩造所不爭執，並有兩造之戶籍謄
    本、離婚協議書各1份附卷可稽，堪信為真實。
  (二)兩造於83年2月22日再次結婚時係在位於臺北市○○街205號
    3樓之住家兼公司舉行宴客，為兩造所不爭執，堪信為真實
    。
四、得心證之理由：
  (一)按「確認法律關係之訴，非原告有即受確認判決之法律上利
    益者，不得提起之；確認證書真偽或為法律關係基礎事實存
    否之訴，亦同（第1項）。前項確認法律關係基礎事實存否
    之訴，以原告不能提起他訴訟者為限（第2項）」，民事訴
    訟法第247條第1項、第2項定有明文。又此所謂「即受確認
    判決之法律上利益」者，係指法律關係之存否不明確，原告
    主觀上認其在法律上之地位有不安之狀態存在，而且此種不
    安之狀態，能以確認判決將之除去之者。若縱經法院判決確
    認，亦不能除去其不安之狀態者，即難認有即受確認判決之
    法律上利益。本件原告聲明主張其與被告間之離婚無效，該
    項法律關係之存否不明確，致原告在私法上之地位有不安之
    狀態或受侵害之危險，原告依法提起本件確認訴訟，應認有
    即受確認判決之法律上利益，合先敘明。
  (二)婚姻成立係要式行為，必經習慣上一定之儀式，而修正前民
    法第982條第1項所謂結婚應有公開之儀式，係指結婚當事人
    應行定式之禮儀，使不特定人得以共見共聞，認識其為結婚
    為已足，如當事人於結婚當日並未具備此項要件，其結婚自
    因欠缺此項法定要式而自始不發生結婚之效力。又兩造固於
    戶籍上為結婚之登記，依修正前民法第982條第2項之規定有
    推定之效力，然推定之情形，當事人間如有相反之證據，並
    非不得推翻之。經查，兩造於83年2月22日結婚之地點，即
    臺北市○○街205號3樓之住家兼公司，並非係可使不特定人
    得以共見共聞，認識兩造舉行婚禮之場所，業據證人即原告
    之弟王世釧於本院審理時結證稱：「是原告打電話叫我去兩
    造公司吃飯，當時兩造是說兩造是復合，又重新在一起」、
    「兩造公司在三樓，一樓鐵門是關著的，如果廠商要來，會
    在一樓先按門鈴，我們再開門」等語明確，（參本院98年1
    月21日言詞辯論筆錄第2、5、6頁），復參諸被告所提上開
    結婚地點照片8張及經本院於98年2月13日勘驗現場暨於現場
    所攝照片4張等情以觀，足認上開房屋屬一般公寓，樓下供
    住戶出入之處有鐵製大門及門鈴，而上開結婚地點三樓亦有
    鐵門一具，且為免住戶以外之人恣意入內一樓及三樓鐵門均
    屬上鎖之狀態，是上開地點非他人可任意出入，堪信兩造結
    婚並無公開儀式為真實。
  (三)至原告於本院勘驗現場時陳述其不確定結婚當日一樓鐵門是
    否緊閉，三樓鐵門為開啟狀態云云（參本院98年2月13日勘
    驗筆錄），惟查，原告曾於本院自承：「公司（指本件結婚
    地點）在三樓，有兩道門，一道木門，一道鐵門，鐵門是關
    著的。（法官問：外人是否可以隨便進出你們家中？）答：
    不可以。」（參本院98年1月21日言詞辯論筆錄第5頁）等語
    。足見原告對於結婚當日結婚地點三樓鐵門是否呈關閉狀態
    ，前後說法不一、彼此矛盾，尚難採信，況上開結婚地點一
    樓大門亦在關閉狀態，客觀上仍屬非不特定人得以進入之情
    形，自不得因原告事後之前揭陳述遽為有利原告之認定。
  (四)又兩造固於戶籍上為結婚之登記，依修正前民法第982 條第
    2 項之規定有推定之效力，然推定之情形，當事人間如有相
    反之證據，並非不得推翻之。本件兩造僅為結婚之戶籍登記
    ，於結婚當日未有合於法定方式之結婚儀式，既有相反之證
    據，自不因此項推定而認定兩造之婚姻為有效。
五、綜上所述，兩造於83年2月22日所為之結婚因未具公開儀式
    而無效，兩造既無婚姻關係存在，自無離婚之可能，從而原
    告請求確認兩造離婚無效，為無理由，應予駁回。
六、兩造其餘之攻擊或防禦方法，及未經援用之證據，經本院斟
    酌後，認為均不足以影響本判決之結果，自無逐一詳予論駁
    之必要，併此敘明。
七、據上論結，本件原告之訴為無理由，依民事訴訟法第78條，
    判決如主文。
中    華    民    國    98    年    7     月     8     日
                  家事法庭法  官  彭南元
以上正本係照原本作成。
如對本判決上訴，須於判決送達後20日內向本院提出上訴狀。
中    華    民    國    98    年    7     月     8     日
                          書記官  尹遜言


司法院資訊處製作；財團法人民間司法改革基金會備份。
